【裁判字號】    98,台上,1707
【裁判日期】    980326
【裁判案由】    違反毒品危害防制條例
【裁判全文】
最高法院刑事判決            九十八年度台上字第一七０七號
上  訴  人  甲○○
上列上訴人因違反毒品危害防制條例案件，不服台灣高等法院台
中分院中華民國九十七年十二月三日第二審判決（九十七年度上
訴字第一五一七號，起訴案號：台灣台中地方法院檢察署九十六
年度偵字第二二七四六號），提起上訴，本院判決如下：
    主  文
上訴駁回。
    理  由
按刑事訴訟法第三百七十七條規定，上訴於第三審法院，非以判
決違背法令為理由，不得為之。是提起第三審上訴，應以原判決
違背法令為理由，係屬法定要件。如果上訴理由書狀並未依據卷
內訴訟資料，具體指摘原判決不適用何種法則或如何適用不當，
或所指摘原判決違法情事，顯與法律規定得為第三審上訴理由之
違法情形不相適合時，均應認其上訴為違背法律上之程式，予以
駁回。本件上訴人甲○○上訴意旨略稱：(一)原判決認定上訴人有
本件販賣第二級毒品之犯行，係以上訴人與綽號「阿美」之人間
通訊監察譯文為據，然民國九十六年九月二十日十五時二十八分
三十七秒上訴人與「阿美」之通訊監察譯文對話內容，係上訴人
要替「阿美」向「粉圓」購買養生健康食品，「阿美」尚未決定
購買數量，另上訴人事先未告知「阿美」南下之事，遑論與「阿
美」合意購買，且上訴人身上沒錢，亦無幫「阿美」購買毒品之
可能。原判決以上開通訊監察譯文內容，認定上訴人就向「粉圓
」販入甲基安非他命之價格、數量均與「阿美」有所謀議而有犯
意聯絡，所認事實與卷存資料不符；又通訊監察譯文內容未有直
接涉及毒品之對話，且通話對象即綽號「阿美」、「粉圓」之人
均未到案說明對話內容意義為何，原判決僅以對話中出現「五」
、「加一」等隱諱不明之文句，推認上訴人與「阿美」共同向「
粉圓」購入六兩甲基安非他命，自有違證據法則。(二)原判決以本
件查扣甲基安非他命逾越常人為供己施用而購入之合理毒品數量
，另以通訊監察譯文，亦有不明人士在電話中向「阿美」告知「
順便拿四張」之常見毒品交易暗語，及「阿美」向不詳人士告知
「我自己都在跑路」，故無從認定「阿美」係為供己施用而一次
大量購入甲基安非他命，認上訴人與「阿美」共同基於販賣甲基
安非他命以營利之犯意聯絡，推由上訴人前往高雄市向綽號「粉
圓」之人販入甲基安非他命。然未詳敘認定上訴人於何時、何地
、以何種方式與「阿美」共同意圖營利之犯意聯絡及行為分擔所
憑之證據及理由，均有判決理由不備之違法。(三)毒品交易之動機
、數量，因案而異，主觀上是否有營利意圖，須有相當之客觀事
實，足資證明其意念之遂行性及確實性，始足當之。又施用毒品
之人，常愈陷愈深，能否以量入為出之金錢觀衡量其行為，非無
可疑。且依卷附通訊監察書記載，警方自九十六年八月至同年九
月二十一日查獲時止，對上訴人持用之行動電話實施通訊監察，
並未發現上訴人與他人有關於毒品交易之對話內容，足見上訴人
無販賣毒品營利之意圖。原判決僅因查獲毒品之數量較多，上訴
人資力之可能一次購入大量扣案之甲基安非他命，即認上訴人係
意圖營利而販入，復未說明認定所憑之證據及理由，有判決理由
不備之違法。(四)原判決認上訴人亦非無其他販賣毒品之嫌疑，係
以證人即查獲警員劉仕傑在第一審之證詞為據，然未說明認定上
訴人有販賣其他毒品所憑之證據，亦未調查其他證據證明劉仕傑
所述為真，逕以劉仕傑證詞為上訴人犯罪證據，有調查職責未盡
之違法。(五)刑事訴訟法第一百五十九條之四第一款規定，除顯有
不可信之情況外，公務員職務上製作之紀錄文書、證明文書得為
證據，因該等文書經常處於可受公開檢查之狀態，且具例行性、
機械性之特徵。原判決說明上訴人與綽號「阿美」之成年女子間
之通訊監察譯文，係承辦之警察機關向檢察官合法聲請通訊監察
書，依法監聽所得之結果，該監聽符合通訊保障及監察法之法定
程式，監聽所得錄音光碟應具有證據能力，似認該監聽錄音光碟
及翻譯光碟內容所製作之通訊監察譯文，屬刑事訴訟法第一百五
十九條之四之公務員職務上製作之紀錄文書、證明文書。然未說
明認定之理由，有判決理由不備之違法。(六)判決書內所載之證據
，與原卷內容顯不相符，即其判決基以認定之根據實際上並不存
在，自有採證違法。原判決引用行政院衛生署管制藥品管理局九
十一年九月二十三日管檢字第一０九六五二號函及該局九十三年
十月一日管檢字第０九三０００九三五三號函釋為上訴人不利之
認定。惟卷內並無上開函釋及所附文獻資料可憑，原判決採為裁
判基礎，顯有採證違法云云。
惟查原判決依憑上訴人部分不利於己之自白、扣案之第二級毒品
甲基安非他命（下稱甲基安非他命）七包（驗後淨重約二二一．
九一公克）、橘色新力易力信牌手機一支（含00000000
00號ＳＩＭ卡一張）、黑色新力易力信牌手機一支（含000
0000000號ＳＩＭ卡一張）、內政部警政署刑事警察局九
十六年十一月五日刑鑑字第０九六０一六三六三九號鑑定書、上
訴人持用之0000000000號、0000000000號
行動電話雙向通聯紀錄及通訊監察譯文、台灣台中地方法院檢察
署九十六年八月二十四日九十六年中檢輝良聲監續字第００一二
三０號、九十六年八月二十四日九十六年中檢輝良聲監續字第０
０一二二九號、九十六年九月十三日九十六年中檢輝良聲監續字
第００一三四六號通訊監察書、台灣高等法院被告（甲○○）全
國前案紀錄表等證據，資以認定上訴人有原判決事實欄所載之犯
罪事實。因而撤銷第一審關於上訴人販賣第二級毒品部分不當之
判決，改判論上訴人共同販賣第二級毒品，累犯之罪，處有期徒
刑捌年。扣案如原判決附表一所示之物均沒收銷燬之；另扣案如
原判決附表二所示之物均沒收。原判決已詳述其所依憑之證據及
認定之理由。對於上訴人否認有本件販賣第二級毒品之犯行，辯
稱：因有施用海洛因及安非他命之惡習，想到三個月後將因吸食
海洛因案件入監服刑，為求能減緩日後突然中止吸食海洛因痛苦
，故要購買甲基安非他命代替吸食，惟因台中地區毒品價格較貴
，適「阿圓」表示其有毒品要出售求現，為貪圖便宜，才一次以
二十萬元向「阿圓」購買扣案甲基安非他命，供個人在入獄服刑
前吸食，實無供自己或與他人共同販賣營利之意圖。又因長期施
用毒品成癮，所使用之毒品劑量及耐受劑量，可數倍或十倍於一
般人之平均值，所購買毒品之數量，常依雙方關係之深淺、當時
之資力、需求程度及對行情認知等因素機動調整，並非不可能一
次購買持有較多毒品，本案應不能以扣案毒品甲基安非他命之數
量較多，即推認係為販賣營利而販入。又扣案之甲基安非他命，
係為供己施用之而販入，與「阿美」（劉玉美）無關；與「阿美
」間之通聯內容，是在討論要代「阿美」向「粉圓」購買養生健
康食品之事，由此部分對話可知，「阿美」當時尚未決定購買數
量，可證其並未事先向「阿美」告知將南下之事，遑論合資購買
。且當時有稱「沒錢拿」，可見身上並無餘錢，自無可能幫「阿
美」購買毒品。況依據卷附通訊監察書之記載，警方自九十六年
八月間起，即對伊持用之行動電話實施通訊監察，迄同年九月二
十一日查獲時止，歷經一個月監聽，並未發現其與他人有毒品交
易之對話內容，足證其無販賣毒品營利之意圖，不能以推測、擬
制方法認定其有販賣毒品甲基安非他命之犯行等語。經綜合調查
證據之結果，認均不可採，分別在判決內詳予指駁，並說明其證
據取捨及判斷之理由。另公訴意旨以：上訴人係與綽號「阿美」
之成年女子共同基於運輸販賣第二級毒品之犯意聯絡，而為上開
犯罪行為；因認上訴人上開所為，亦犯有毒品危害防制條例第四
條第二項之運輸第二級毒品罪等情，經綜合調查證據之結果，認
上訴人將甲基安非他命攜回台中之行為，既屬其為遂行上開販賣
第二級毒品之目的所必要之持有行為，尚不成立毒品危害防制條
例第四條第二項之運輸第二級毒品罪。惟因公訴人於起訴書認上
訴人此部分所為，已被販賣第二級毒品之高度行為所吸收，僅成
立販賣第二級毒品一罪，爰不就此部分另為上訴人無罪之諭知，
在判決內加以敘明。原判決所為論述，核與卷證資料相符，從形
式上觀察，並無違背法令之情形。按認事採證、證據之取捨及證
據證明力之判斷，俱屬事實審法院之職權，苟無違背證據法則，
自不能指為違法。查(一)本件原審綜合上訴人先後之供述，斟酌其
他證據，認定上訴人有本件罪行。對於上訴人之辯解，認不足採
；已分別在判決內詳述其認事採證、證據取捨及判斷之理由，核
與證據法則並無違背，為其職權之適法行使，依上開說明，自不
能指為違法。上訴意旨(一)(二)(三)中就原判決已說明之事項或屬原審
認事採證職權之適法行使，任意指摘，自非適法之上訴第三審理
由。(二)證人劉仕傑於第一審具結證稱：上訴人通訊監察譯文內容
有疑似販賣毒品之事，於查獲前一個月開始跟監上訴人，但上訴
人非常機靈，甚至發現跟監警車等語，原判決依劉仕傑之證言，
認上訴人有本件販賣毒品之佐證，屬原審認事採證職權之適法行
使範疇，上訴人此部分指摘，並非適法之第三審上訴理由。(三)有
偵查犯罪職權之公務員，依通訊保障及監察法規定聲請核發通訊
監察書所監聽之錄音內容，為實施刑事訴訟程序之公務員依法定
程序取得之證據。而依該通訊監察錄音所作成之譯文，乃監察錄
音內容之顯示，為學說上所稱之派生證據。倘當事人對於該譯文
內容之同一性或真實性發生爭執或有所懷疑時，法院固應依刑事
訴訟法規定勘驗該監聽錄音踐行調查證據程序，以確保監察錄音
內容與譯文之真實、同一性。惟當事人若已承認監察錄音譯文之
內容屬實，或對於該譯文內容並無爭執，而法院復已就該譯文依
法踐行調查證據程序者，該通訊監察錄音之譯文即與播放錄音有
同等價值，自有證據能力。原判決已說明本件係依台灣台中地方
法院檢察署檢察官核發之通訊監察書（見第一審卷第九一、九二
、九六、九七、九九、一００頁），對上訴人使用之門號000
0000000號、0000000000號行動電話實施通訊
監察，再依據該監察錄音光碟內容製作本件通訊監察譯文。而上
訴人於警詢、偵查及第一審均未否認本件通訊監察譯文內容係其
與他人之通話內容（見警卷第八頁、偵查卷第十五頁、第一審卷
第一六頁、第一三八至一四０頁勘驗筆錄除第二通電話外、第一
七二頁反面）；及至原審審理經審判長提示本件通訊監察譯文時
，上訴人及其選任辯護人亦均表示無意見（見原審卷第一三六頁
）。原判決因認本件通訊監察錄音光碟及譯文均有證據能力，自
無不合。上訴意旨此部分指摘，尚有誤會。(四)原判決於理由引用
司法院九十四年十二月編印之法官辦理刑事案件參考手冊「毒品
危害防制條例部分」內記載：行政院衛生署管制藥品管理局九十
一年九月二十三日管檢字第一０九六五二號、九十三年十月一日
管檢字第０九三０００九三五三號函釋「正常人施用甲基安非他
命（甲基安非他命鹽酸鹽）每日正常使用劑量從二．五至二十五
毫克間，其最低致死劑量為一公克」，資為認定上訴人所辯安非
他命係供己施用不足採信佐證之一，業於原審審判期日依法提示
上開函示並告以要旨，上訴人及其選任辯護人亦均表示無意見（
見原審卷第一三六頁正、背面）。原審未將上開函釋存於卷內，
固有瑕疵，然既已實際存在，上訴人及辯護人並已知悉函釋內容
，亦無妨礙上訴人之訴訟防禦權，核於判決主旨不生影響，依刑
事訴訟法第三百八十條規定，難謂適法之上訴第三審理由。上訴
意旨所指各節，或為單純事實之爭執，或於原判決之主旨不生影
響之事項任意指摘，或為原審已審酌屬認事採證、證據取捨及判
斷之範疇，為其職權之適法行使，或事證已臻明確無再為傳訊調
查必要之裁量事項，並無上訴意旨所指之違背法令，核與法律規
定得為第三審上訴理由之違法情形，均不相符合。應認其上訴為
違背法律上之程式，予以駁回。又原判決維持第一審就上訴人被
訴運輸第一級毒品部分，犯罪要屬不能證明，諭知其無罪之判決
，駁回檢察官此部分在第二審之上訴，此部分已確定，並予指明
。
據上論結，應依刑事訴訟法第三百九十五條前段，判決如主文。
中    華    民    國  九十八  年    三    月  二十六  日
                      最高法院刑事第十二庭
                          審判長法官  黃  一  鑫
                                法官  張  春  福
                                法官  林  勤  純
                                法官  李  錦  樑
                                法官  陳  國  文
      本件正本證明與原本無異
                                      書  記  官
中    華    民    國  九十八  年    四    月    二    日
                                                     m


司法院資訊處製作；財團法人民間司法改革基金會備份。
